臺灣臺中地方法院民事判決　　　　　　 93年度簡上字第315號
上　訴　人　丁○○
訴訟代理人　林偉超律師
複代理人　　林宜慶律師
　　　　　　戊○○
　　　　　　甲○○
被上訴人　　丙○○
上列當事人間債務人異議之訴事件，上訴人對於中華民國93年9
月29日本院沙鹿簡易庭93年度沙簡字第254號第一審判決提起上
訴，經本院於民國94年7月15日言詞辯論終結，判決如下：
    主  文
上訴駁回。
第二審訴訟費用由上訴人負擔。
    事實及理由
一、被上訴人起訴主張：因訴外人即其女婿楊義贊，陸續向上訴
    人借款，而要求被上訴人簽發如附表1所示之本票2紙，以作
    為楊義贊積欠借款之擔保，嗣楊義贊已如數清償，然上訴人
    卻未返還系爭本票，並持該本票於92年間向本院聲請准予強
    制執行裁定（92年度票字第4688號）後，即執該裁定向本院
    聲請強制執行被上訴人之財產，惟因查無財產可供執行，本
    院民事執行處乃核發92年度執字第29197號債權憑證予上訴
    人。其後於93年3月間，上訴人再持前開債權憑證，聲請本
    院就被上訴人所有坐落臺中縣清水鎮○○段1099地號土地等
    不動產強制執行（93年度執字第11523號），現執行程序尚
    未終結。而楊義贊嗣後雖再向上訴人借款322,000元，並交
    付如附表2所示之支票為憑，然楊義贊對上訴人之322,000元
    借款債務，既非系爭本票所擔保之範圍，上訴人自不得持前
    開債權憑證對被上訴人聲請強制執行，爰依強制執行法第14
    條規定提起債務人異議之訴，訴請判令撤銷本院93年度執字
    第11523號給付票款強制執行事件之強制執行程序等語（原
    審判決本院93年度執字第11523號給付票款強制執行事件之
    強制執行程序應予撤銷，上訴人不服，提起上訴）。
二、上訴人則以：（一）系爭本票之原因關係為兩造間之消費借
    貸關係，並非擔保訴外人楊義贊所積欠之借款債務，被上訴
    人於91年5月6日向上訴人借款135,000元，於91年9月3日再
    借款300,000元，並簽發、交付如附表1所示之本票為憑。（
    二）依訴外人楊義贊所提出清償借款債務如附表3所示之支
    票顯示，該等支票之發票日均於91年9月以前，且經被上訴
    人背書，則被上訴人何需再簽發91年9月3日之本票以擔保該
    債務？若非新借款債務發生，被上訴人自無再簽發系爭本票
    之必要。（三）縱系爭本票並非被上訴人向上訴人借款所簽
    發，而係擔保訴外人楊義贊債務之憑證，惟並非僅供擔保楊
    義贊已發生之債務，因附表1編號2本票之發票日為91年9月3
    日，均早於附表3所示支票之提示日，自非擔保附表3之支票
    債務，而係擔保附表2所示之支票債務，如附表2所示支票債
    務既尚未清償，自仍為附表1編號2本票所擔保之範圍等語資
    為抗辯。
三、本件兩造依民事訴訟法第270條之1第1項第3款規定，整理並
    協議簡化爭點如下，本院並以不爭執之事實為本判決之基礎
    ：
（一）兩造不爭執之事實
  1.如附表1所示之系爭本票係由被上訴人簽發、交付予上訴人
    ，兩造為系爭本票之直接前、後手。
  2.上訴人於92年間持系爭本票向本院聲請准予強制執行裁定（
    92年度票字第4688號）後，即執該裁定向本院聲請強制執行
    被上訴人之財產，惟因查無財產可供執行，本院民事執行處
    乃核發92年度執字第29197號債權憑證予上訴人。嗣於93年3
    月間，上訴人再持前開債權憑證，聲請本院就被上訴人所有
    坐落臺中縣清水鎮○○段1099地號土地等不動產強制執行（
    93年度執字第11523號），現執行程序尚未終結。
  3.訴外人楊義贊曾向上訴人借款，並交付如附表2所示之支票
    為憑，該債務目前尚未清償，且該債務為訴外人楊義贊現積
    欠上訴人之唯一債務。
（二）本件爭執點：系爭本票之原因關係為何？
  1.上訴人主張系爭本票之原因關係為兩造間之消費借貸契約，
    惟為被上訴人所否認。
  2.被上訴人主張系爭本票之原因關係應係擔保訴外人楊義贊積
    欠上訴人之債務，惟該債務已清償，並提出清償證明之支票
    影本為憑（附原審卷第78頁起至82頁）。
四、按執行名義成立後，如有消滅或妨礙債權人請求之事由發生
    ，債務人得於強制執行程序終結前，向執行法院對債權人提
    起異議之訴。如以裁判為執行名義時，其為異議原因之事實
    發生在前訴訟言詞辯論終結後者，亦得主張之。執行名義無
    確定判決同一之效力者，於執行名義成立前，如有債權不成
    立或消滅或妨礙債權人請求之事由發生，債務人亦得於強制
    執行程序終結前提起異議之訴。強制執行法第14條第1項、
    第2項定有明文。且本票乃文義證券及無因證券，本票上之
    權利義務，依票上所載文義定之，與其基礎之原因關係各自
    獨立。故本票上權利之行使，不以其原因關係存在為前提。
    至票據債務人以自己與執票人間所存抗辯事由，對抗執票人
    ，固為法之所許，惟應由票據債務人就此抗辯事由負舉證責
    任（最高法院82年度台上字第629號判決參照）。本院93年
    度執字第11523號強制執行事件之執行名義既為本院92年度
    票字第4688號裁定，已如前述，則被上訴人於系爭執行程序
    尚未終結前，提起本件債務人異議之訴，於法自屬有據，先
    予敘明。而被上訴人既不爭執如附表1所示本票之真正，僅
    抗辯該本票所擔保之債務已清償，則揆諸前揭說明，自應由
    票據債務人即被上訴人就此抗辯事由負舉證之責。經查：
（一）被上訴人主張系爭本票係擔保訴外人楊義贊所積欠上訴人
      之支票債務（附原審卷第78頁起至82頁止，明細詳如附表
      3所示），而上訴人亦自陳如附表3所示之支票，確係楊義
      贊交付上訴人並已兌現（本院93年12月22日準備程序筆錄
      參照），是以，本院就此爭點自僅需審酌被上訴人所主張
      系爭本票之原因關係是否可採。
（二）證人楊義贊於原審曾到庭證稱：其與上訴人間一直有借貸
      關係，被上訴人為擔保其借款債務，而簽發系爭本票予上
      訴人，其中票面金額為135,000元之本票，係擔保其為清
      償借款而交付予上訴人之一張相同金額之客票，後來那張
      客票已經兌現，另紙票面金額為300,000元之本票，係為
      擔保已存在之借款債務，而此借款債務已以其所提出之支
      票清償等語，並提出附表3所示之支票為憑。經對照如附
      表3所示支票，其中編號5之票面額為135,000元，編號1至
      4之票面額共計295,000元，而系爭本票之票面額各為
      135,000元、300,000元，則證人楊義贊之證詞與系爭支票
      、本票記載尚稱一致，亦與上訴人主張相符，則上訴人主
      張系爭本票係擔保附表3所示之支票債務，尚堪採信。
（三）至上訴人於94年7月15日本件言詞辯論時雖具狀另辯稱系
      爭本票之簽發，縱係擔保訴外人楊義贊債務，並非僅供擔
      保楊義贊已發生之債務，因附表1編號2本票之發票日應為
      91年9月3日，均早於附表3所示支票之提示日，自非擔保
      如附表3所示之支票債務，而係擔保如附表2所示之支票債
      務，該支票債務既尚未清償，附表1編號2之本票債務自尚
      未消滅云云。惟上訴人於93年12月22日本件準備程序中曾
      陳稱：「我們上訴之理由是主張系爭本票之原因關係是借
      貸關係，…訴外人楊義贊積欠上訴人之債務，目前僅剩如
      原審判決附表2所示之債務，該債務與系爭本票無關，非
      系爭本票擔保之範圍，…」是上訴人既已自認系爭本票所
      擔保之範圍與如附表所示2之支票債務無關，復未提出任
      何證據足以證明該自認與事實不符，依民事訴訟法第279
      條第1、3項之規定：「當事人主張之事實，經他造於準備
      書狀內或言詞辯論時或在受命法官、受託法官前自認者，
      無庸舉證。自認之撤銷，除別有規定外，以自認人能證明
      與事實不符或經他造同意者，始得為之。」其所辯自難憑
      採。
（四）況被上訴人亦自陳：如附表2所示之債務，借款之時間是
      早於該支票發票日前約1個月等語（93年12月22日準備程
      序筆錄參照），則證人楊義贊向上訴人借款時間應約於91
      年11月下旬、同年12月下旬，均在上訴人所主張系爭本票
      交付上訴人（91年5月6日、91年9月3日）之後，衡諸社會
      常情，尚無先簽發擔保票據後2、3個月始行借款之理，而
      上訴人就此變態事實亦未舉證以實其說，是如附表2所示
      之借款債務自不在系爭本票擔保之範圍。又，楊義贊除了
      如附表2所示之借款債務外均已清償，亦為上訴人所不爭
      ，益徵被上訴人主張其簽發、交付系爭本票係擔保已清償
      之如附表3所示債務屬實。
五、再按票據固為文義證券及無因證券，票據上之權利義務，悉
    依票上所載文義定之，與其基礎之原因關係各自獨立，票據
    上權利之行使，不以其原因關係存在為前提，是以執票人行
    使票據上權利時，就其基礎之原因關係確係有效存在，不負
    舉證責任。惟上訴人主張李○招無資力貸款與胡○難，李○
    招則自承系爭本票為其借款與胡○難之憑據，似均認本票交
    付之原因關係為消費借貸，果爾，自應由執票人就借款已交
    付之事實負舉證責任（最高法院89年度台上字第505號判決
    參照）。本件上訴人主張被上訴人於91年5月間、91年9月間
    向其借用系爭款項之事實，既為被上訴人所否認（且被上訴
    人所主張系爭本票原因關係已消滅之事實亦已盡其舉證之責
    ），則依舉證責任分配之原則，自應由被上訴人就主張已交
    付借款之事實，負舉證責任。本件上訴人於原審雖舉其子即
    證人楊詠為證，然楊詠就系爭借貸契約是否存在，僅憑個人
    臆測而未能為事實之證明；而上訴人於本院雖再聲請傳訊證
    人乙○○、己○○以證明系爭借款已交付，惟本院依上訴人
    陳報之住址傳訊證人乙○○，並未能合法通知，上訴人在本
    院所命陳報期限內亦未能提出證人乙○○之正確住址，且證
    人己○○到庭則證稱其就兩造間之債務關係毫無所悉，而上
    訴人復未能提出其他證據以證明兩造間之借貸契約存在，是
    上訴人主張系爭本票之原因關係為兩造間之借貸契約，尚難
    憑採。
六、綜上所述，本件被上訴人主張系爭本票之原因關係已消滅為
    可採，上訴人所辯兩造間借貸契約存在為無可取。從而，被
    上訴人以系爭本票之原因關係已消滅，訴請撤銷本院93年度
    執字第11523號給付票款強制執行事件之強制執行程序，為
    有理由，應予准許。是則原審判命撤銷前開執行程序，並無
    違誤。上訴意旨指摘原判決不當，求予廢棄改判，為無理由
    ，應予駁回其上訴。
七、據上論結，本件上訴為無理由，依民事訴訟法第436條之1第
    3項、第449條第1項、第78條，判決如主文。
中　　華　　民　　國　　94　　年　　7 　　月　　29　　日
                  民事第四庭    審判長法　官　洪碧雀
                                      法　官　王  銘
                                      法　官　陳添喜
以上正本證明與原本無異
不得上訴
中　　華　　民　　國　　94　　年　　7 　　月　　29　　日
                                書記官　王惟
附表1：
┌──┬────┬──────┬──────┬─────┬─────┐
│編號│ 發票人 │  票面金額  │ 票 據 號 碼│ 發 票 日 │ 到 期 日 │
├──┼────┼──────┼──────┼─────┼─────┤
│ 1  │ 丙○○ │   135,000  │  00000000  │ 91.05.06 │ 91.05.30 │
├──┼────┼──────┼──────┼─────┼─────┤
│ 2  │ 丙○○ │   300,000  │  00000000  │ 91.11.30 │ 91.09.03 │
└──┴────┴──────┴──────┴─────┴─────┘
附表2：
┌──┬────┬────┬───────┬─────┬─────┬────┐
│編號│ 發票日 │ 發票人 │ 付   款   人 │ 帳    號 │ 票面金額 │ 提示日 │
│    │        │        │              │ 票    號 │ (新臺幣) │        │
├──┼────┼────┼───────┼─────┼─────┼────┤
│ 1  │91.12.30│ 楊義贊 │彰化商業銀行清│ 00000000 │ 150,000  │92.11.04│
│    │        │        │水分行        │          │          │        │
├──┼────┼────┼───────┼─────┼─────┼────┤
│ 2  │92.01.30│ 楊志雄 │彰化商業銀行清│ 00000000 │ 172,000  │92.02.19│
│    │        │        │水分行        │          │          │        │
└──┴────┴────┴───────┴─────┴─────┴────┘
附表3
┌──┬────┬────┬───────┬─────┬────┐
│編號│ 發票日 │ 發票人 │ 付   款   人 │ 票面金額 │ 提示人 │
│    │        │        │              │ (新臺幣) │        │
├──┼────┼────┼───────┼─────┼────┤
│ 1  │91.8.15 │ 楊義贊 │彰化商業銀行清│ 100,000  │ 丁○○ │
│    │        │        │水分行        │          │        │
├──┼────┼────┼───────┼─────┼────┤
│ 2  │91.8.1  │ 楊義贊 │彰化商業銀行清│ 150,000  │ 丁○○ │
│    │        │        │水分行        │          │        │
├──┼────┼────┼───────┼─────┼────┤
│ 3  │91.6.17 │ 楊義贊 │彰化商業銀行清│  15,000  │ 丁○○ │
│    │        │        │水分行        │          │        │
├──┼────┼────┼───────┼─────┼────┤
│ 4  │91.6.25 │ 楊義贊 │彰化商業銀行清│  30,000  │ 丁○○ │
│    │        │        │水分行        │          │        │
├──┼────┼────┼───────┼─────┼────┤
│ 5  │91.5.25 │        │彰化商業銀行豐│ 135,000  │ 丁○○ │
│    │        │        │原分行        │          │        │
└──┴────┴────┴───────┴─────┴────┘
